【裁判字號】    99,交聲,894
【裁判日期】    990423
【裁判案由】    交管條例聲異
【裁判全文】
臺灣板橋地方法院交通法庭裁定         99年度交聲字第894號
原處分機關  臺北市交通事件裁決所
異  議  人  甲○○
上列異議人因不服原處分機關於民國99年3 月11日所為北市裁催
字第裁22-AEX474312號違反道路交通管理事件裁決書所為處分，
經聲明異議，本院裁定如下：
    主  文
原處分關於裁處罰鍰新臺幣肆萬伍仟元部分撤銷。
上開罰鍰撤銷部分，甲○○汽車駕駛人，駕駛汽車經測試檢定有
酒精濃度超過規定標準，處罰鍰新臺幣貳萬元。
    理  由
一、本件聲明異議意旨詳如附件聲明異議狀所載。
二、按汽車駕駛人飲用酒類或其他類似物後其吐氣所含酒精濃度
    超過每公升0.25毫克或血液中酒精濃度超過百分之0.05以上
    者，不得駕車；又汽車駕駛人，駕駛汽車經測試檢定有酒精
    濃度超過規定標準之情形，處一萬伍千元以上六萬元以下罰
    鍰，並當場移置保管該汽車及吊扣其駕駛執照1年；因而肇
    事致人受傷者，並吊扣其駕駛執照2年；致人重傷或死亡者
    ，吊銷其駕駛執照，並不得再考領；汽車駕駛人，有第35條
    第1項規定之情形者，應接受道路交通安全講習，道路交通
    安全規則第114條第2款、道路交通管理處罰條例第35條第1
    項第1款、第24條第1項第2款分別定有明文。
三、經查：
  (一)本件異議人甲○○於民國（下同）97年11月16日0時5分許，
    酒後騎乘車牌號碼DXG-533號輕機車，行經臺北市○○區○
    ○街堤外便道，經警攔查測得其呼氣所含酒精濃度達每公升
    0.56毫克，而為警當場掣單舉發等情，有臺北市政府警察局
    北市警交字第AEX474312號舉發違反道路交通管理事件通知
    單移送聯影本1紙附卷可稽；另異議人所涉刑法公共危險罪
    之刑事案件部分，業經臺灣臺北地方法院檢察署檢察官於97
    年12月23日以97年度偵字第26570號為緩起訴處分，緩起訴
    期間為1年，並應於緩起訴確定後2個月內向國庫支付2萬500
    0元（已於98年3月9日履行），而上開緩起訴處分於98年1月
    12 日確定，迄今業已期滿未經撤銷，有前開緩起訴處分書
    、臺灣臺北地方法院檢察署自行收納款項統一收據（沒金字
    00000000號）各1份在卷可參。又異議人具狀聲明異議亦不
    否認有前揭酒後駕車之行為，是異議人有違反道路交通安全
    規則第114條第2款規定，飲用酒類後其吐氣所含酒精濃度超
    過每公升0.25毫克以上，仍駕車之違規事實，堪以認定。
  (二)按94年2月5日公布，95年2月5日施行之行政罰法第26條規定
    ：「一行為同時觸犯刑事法律及違反行政法上義務規定者，
    依刑事法律處罰之。但其行為應處以其他種類行政罰或得沒
    入之物而未經法院宣告沒收者，亦得裁處之。前項行為如經
    不起訴處分或為無罪、免訴、不受理、不付審理之裁判確定
    者，得依違反行政法上義務規定裁處之」，此即所謂一事不
    二罰原則。究其立法目的，無非係以一行為同時觸犯刑事法
    律及違反行政法上義務規定時，由於刑罰與行政罰同屬不法
    行為之制裁，而刑罰之懲罰作用較強，依刑事法律處罰即足
    資警惕，實無一事二罰再處行政罰之必要；且刑事法律處罰
    ，由法院依法定程序為之，較符合正當法律程序，應予優先
    適用，但罰鍰以外之沒入或其他種類行政罰，因兼具維護公
    共秩序之作用，為達行政目的，行政機關仍得併予裁處。基
    此，汽車駕駛人酒後駕車時，如同時觸犯刑法第185條之3之
    公共危險罪者，道路交通主管機關除依上開行政罰法第26條
    第1項但書規定，處以其他種類行政罰外，關於行政罰鍰部
    分，即應依行政罰法第26條、道路交通管理處罰條例第10條
    之規定，移送地方法院檢察署處理，且其後非有行政罰法第
    26 條第2項所規定之情形，不得對行為人裁處罰鍰。
  (三)次按被告所犯為死刑、無期徒刑或最輕本刑3年以上有期徒
    刑以外之罪，檢察官參酌刑法第57條所列事項及公共利益之
    維護，認以緩起訴為適當者，得定1年以上3年以下之緩起訴
    期間為緩起訴處分，其期間自緩起訴處分確定之日起算；又
    被告於緩起訴期間內，有下列情形之一者，檢察官得依職權
    或依告訴人之聲請撤銷原處分，繼續偵查或起訴：一、於期
    間內故意更犯有期徒刑以上刑之罪，經檢察官提起公訴者。
    二、緩起訴前，因故意犯他罪，而在緩起訴期間內受有期徒
    刑以上刑之宣告者。三、違背第253條之2第1項各款之應遵
    守或履行事項者，刑事訴訟法第253條之1第1項、第253條之
    3第1項分別定有明文。再酒後駕車經檢察官為緩起訴處分，
    並命行為人向公益團體捐款或提供義務勞務者，行為人係履
    行檢察官為緩起訴處分命令，此等命令名義上雖非刑罰，但
    仍係一種特殊之處遇措施，將造成行為人之財產減少或義務
    增加，性質上亦屬干預人民自由之處分，與刑事制裁無異，
    實質上則為刑事處罰。且被告經檢察官為緩起訴處分者，於
    緩起訴之猶豫期間內，檢察官可對其持續觀察，若認其顯無
    反省警惕之情或根本欠缺反省警惕之能力即符合刑事訴訟法
    第253條之3第1項所列3款情形者，得依職權或依告訴人之聲
    請，將緩起訴處分撤銷，並依法追訴。申言之，在緩起訴處
    分之猶豫期間內，刑事訴追程序仍未終局確定，此與不起訴
    處分確定後，刑事訴追程序終結，檢察官原則上不得就同一
    行為再行起訴之法律效果迥異。則上開行政罰法第26條第2
    項並未明列「緩起訴處分」，自不宜逕自以為緩起訴處分之
    性質與不起訴處分相同而任意擴張解釋，故行政罰法第26條
    第2項於緩起訴處分並無適用之餘地。準此，經檢察官為緩
    起訴處分之行為，如同時違反行政法上義務之規定，因已有
    刑事處罰，此時行政機關若再另為行政裁罰，則無異係一罪
    二罰。因此參酌行政罰法第26條之立法意旨，違反行政法上
    義務之行為，若同時亦經檢察官另為緩起訴處分時，行政機
    關應不得就同一行為再為與刑罰相類之罰鍰處分。至原處分
    機關援引交通部95年7月17日交路字第0950006986號函釋以
    法務部行政罰法諮詢小組第1次會議記錄，認「緩起訴乃附
    帶條件的不起訴處分，亦即是不起訴的一種」，而認應維持
    原處分云云。惟按法官依據法律獨立審判，憲法第80條載有
    明文。各機關依其職掌就有關法規為釋示之行政命令，法官
    於審判案件時，固可予以引用，但仍得依據法律，表示適當
    之不同見解，並不受其拘束，司法院大法官會議解釋釋字第
    216號解釋意旨可資參照。是原處分機關所提前開交通部函
    釋，既與本院前揭見解不同，本院並不受其拘束，附此敘明
    。
  (四)又按道路交通管理處罰條例第35條第8項規定，乃以汽車駕
    駛人有同條例第35條第1項之情形，同時違反刑事法律者，
    經裁判確定處以罰金低於本條例第92條第3項所定最低罰鍰
    基準規定者，始應依同條例裁決繳納不足最低罰鍰之部分。
    又按酒後駕車經檢察官為緩起訴處分，並命被告向公益團體
    捐款或提供義務勞務者，被告係履行檢察官為緩起訴處分命
    令，此等命令名義上雖非刑罰，但仍是一種特殊的處遇措施
    ，造成被告之財產減少或義務增加，性質上亦屬干預人民自
    由之處分，與刑事制裁無異，實質上為刑事處罰。故檢察官
    為緩起訴處分並命向公益團體捐款者，其捐款解釋上亦屬道
    路交通管理處罰條例第35條第8項所規定之罰金，監理機關
    雖不得再為行政裁罰，惟若行為人所支付之緩起訴處分金，
    未達道路交通管理處罰條例第92條第3項所訂最低罰鍰基準
    規定者，依該條例第35條第8項之規定，即須補繳不足最低
    罰鍰之部分，始為適法。因此法院僅得就行為人已依緩起訴
    處分為公益捐款部分予以撤銷，並為不罰之諭知。又如一方
    面認為行為人依檢察官緩起訴處分命令而為金錢給付，與受
    刑事處罰無異，依行政罰法第26條之規定，監理機關不得再
    行裁罰；一方面卻又認為該等金錢給付不屬於道路交通管理
    處罰條例第35條第8項所定罰金，無需依該項規定補繳不足
    最低罰鍰部分之差額，理由顯有矛盾。且若緩起訴捐款金額
    低於最低罰鍰金額，亦有失公平，臺灣高等法院暨所屬法院
    97 年法律座談會刑事類提案第39號研討結果可資參照。
  (五)末依94年12月28日修正公布，並於95年7月1日施行之道路交
    通管理處罰條例第35條第8項及違反道路交通管理事件統一
    裁罰基準及處理細則第2條所定之「違反道路交通管理事件
    統一裁罰基準表」，汽車駕駛人駕駛機器腳踏車，飲酒後其
    吐氣所含酒精成份超過每公升0.55毫克以上，應處最低罰鍰
    4 萬5千元，且其同時違反刑事法律者，經裁判確定處以罰
    金低於前揭條例第92條第3項所定最低罰緩基準規定者，應
    依該條例裁決繳納不足最低罰鍰之部分。準此，倘受處分人
    所支付之緩起訴處分金，未達道路交通管理處罰條例第92條
    第3項所定最低罰鍰基準規定者，仍須補繳不足最低罰鍰之
    部分，始為適法。本件異議人前開飲酒後駕駛車輛之行為，
    業經臺灣臺北地方法院檢察署檢察官為緩起訴處分，並命異
    議人應於緩起訴處分確定日起2個月內，向國庫支付2萬5000
    元，已如前述，其酒後駕車之行為同時觸犯刑法及違反行政
    法上義務，揆諸前揭說明，基於一事不二罰之原則，裁處罰
    鍰部分固無從再適用行政罰，惟異議人經檢察官命向國庫支
    付2萬元部分，與違反道路交通管理事件統一裁罰基準表所
    定最低罰鍰金額相較，顯然較低，難謂符合公平正義原則。
    而檢察官為緩起訴處分並命向公益團體捐款者，揆諸前開關
    於緩起訴處分性質之解釋，實質上係屬刑事處罰，則該命受
    處分人捐款之處分，解釋上亦應包括於道路交通管理處罰條
    例第35條第8項之規定範圍內。是本件受處分人雖依緩起訴
    處分命令業已支付2萬5000元予國庫，惟依前揭說明，原處
    分機關就行政罰鍰差額部分即2萬元，仍得予以裁處。
四、綜上所述，異議人於上開時、地確有駕駛汽車經測試檢定酒
    精濃度值達每公升0.56毫克之違規行為，惟異議人同一酒後
    駕車之行為，既經臺灣臺北地方法院檢察署檢察官為緩起訴
    處分確定，而原處分機關漏未審酌該緩起訴處分所命異議人
    向國庫支付2萬5000元部分，實質上亦屬道路交通管理處罰
    條例第35條第8項之罰金，其裁處行政罰鍰，僅能就異議人
    已支付之2萬5000元以外之差額即2萬元部分予以裁處，則原
    處分機關裁處受處分人全額4萬5000元之罰鍰，即難認為允
    洽，原處分既有前開違誤之處，自應由本院就原處分此部分
    予以撤銷，另行裁處如主文第二項所示，以資適法。至原處
    分裁處接受道安講習部分，乃裁罰性之不利處分，為達遏止
    酒後駕車之不法行為，維護道路交通用路權人之生命、身體
    之安全法益，係屬行政罰法第26條第1項但書及第2條第1款
    所稱之其他種類行政罰，故原處分此部分之裁處於法並無不
    合，惟異議人僅針對原處分關於裁處罰鍰部分聲明異議，是
    本件僅應就罰鍰部分予以審酌，併此敘明。
據上論斷，應依道路交通案件處理辦法第20條前段，裁定如主文
。
中    華    民    國    99    年     4    月    23    日
                    交通法庭  法  官  林 晏 鵬
上列正本證明與原本無異。
如不服本裁定，應於裁定送達後五日內敘明抗告理由，向本院提
出抗告狀。
                              書記官  陳 映 孜
中    華    民    國    99    年    4     月    27    日

司法院資訊處製作；財團法人民間司法改革基金會備份。
